ACORDAO-COMPLETO-2299990

ACÓRDÃO 3846/2019 ATA 16/2019 - PRIMEIRA CÂMARA

VISTOS, relatados e discutidos estes autos que cuidam de pedidos de reexame interpostos Luciene Dias da Silva, Esmeralda Brennichi do Amaral, Geraldo da Silva Sampaio, José Diniz Junior e Silvio Romero Manso Diniz contra o Acórdão 5707/2017-TCU-Primeira Câmara, que, dentre outras medidas, considerou ilegais seus atos de pensões civis em decorrência da ausência da comprovação da preexistência da invalidez ao óbito do instituidor e/ou da relação de dependência econômica;
	ACORDAM os Ministros do Tribunal de Contas da União, reunidos em sessão da Primeira Câmara, com fundamento no artigo 48 da Lei 8.443/1992, c/c os artigos 285 e 286, parágrafo único, do RI/TCU, diante das razões expostas pelo Relator, em:
	9.1. conhecer e negar provimento aos recursos interpostos por Luciene Dias da Silva, Esmeralda Brennichi do Amaral, Geraldo da Silva Sampaio e José Diniz Junior;
	9.2. conhecer e dar provimento ao recurso interposto por Silvio Romero Manso Diniz, de modo a reconhecer a regularidade de sua habilitação como filho maior inválido de Jose Diniz Neto, ficando o órgão de origem incumbido de emitir novo ato contemplando-o como beneficiário, no prazo de 30 (trinta) dias;
	9.3. dar ciência deste acórdão aos recorrentes e à Superintendência de Administração do Ministério da Fazenda no Estado de Pernambuco.

Apreciação de pedidos de reexame interpostos por Luciene Dias da Silva e outros contra Acórdão que considerou ilegais atos de pensão civil.

Primeira Câmara

3. Interessados/Responsáveis/Recorrentes:
3.1. Interessados: Antonio Roberto Ramos de Araujo (XXX.130.204-XX); Carmelita Maria da Conceiçao (XXX.034.554-XX); Cicero Antonio Brennichi do Amaral (XXX.262.284-XX); Esmeralda Brennichi do Amaral (XXX.262.364-XX); Geraldo da Silva Sampaio (XXX.234.504-XX); Glaura de Queiroga Wanderley (XXX.160.494-XX); Joao Henrique Santos Aroxa (XXX.352.654-XX); Jorge Roberto Beltrao Aroxa (XXX.230.294-XX); Jose Diniz Junior (XXX.655.954-XX); Jose Fernando Soares Rafael (XXX.176.544-XX); Josefa de Oliveira Albuquerque (XXX.103.774-XX); Juliana Severina da Silva (XXX.680.314-XX); Luciene Dias da Silva (XXX.298.284-XX); Luciene Dias da Silva (XXX.298.284-XX); Manoel Duarte Carvalho Neto (XXX.726.434-XX); Margarida Gomes do Amaral (XXX.526.194-XX); Maria Alice Baltar de Oliveira Maroja (XXX.603.554-XX); Maria Brigida Soares de Araujo (XXX.879.034-XX); Maria Carmelita da Silva (XXX.066.014-XX); Maria Jose da Silva (XXX.209.464-XX); Maria Monica Soares Araujo (XXX.151.974-XX); Maria Tereza Manso Diniz (XXX.879.524-XX); Maria Virginia Soares Araujo (XXX.060.624-XX); Maria de Fatima Lima Alencar (XXX.039.634-XX); Neusa Lima Alencar (XXX.557.834-XX); Pedro Henrique dos Santos Aroxa (XXX.352.634-XX); Raquel Beltrao Aroxa (XXX.078.734-XX); Rejane Maria da Silva (XXX.066.024-XX); Severina Maria do Nascimento Silva (XXX.257.884-XX); Silvio Romero Manso Diniz (XXX.317.444-XX); Simone Maria da Silva (XXX.045.304-XX)
3.2. Recorrentes: Silvio Romero Manso Diniz (XXX.317.444-XX); José Diniz Júnior (XXX.655.954-XX); Geraldo da Silva Sampaio (XXX.234.504-XX); Esmeralda Brennichi do Amaral (XXX.262.364-XX); Luciene Dias da Silva (XXX.298.284-XX).

13.1. Ministros presentes: Walton Alencar Rodrigues (Presidente), Benjamin Zymler e Bruno Dantas (Relator).
13.2. Ministro-Substituto convocado: Augusto Sherman Cavalcanti.
13.3. Ministro-Substituto presente: Weder de Oliveira.

ACORDAO-COMPLETO-2363266

Acórdão 6592/2019 - Primeira Câmara

ACORDAO-COMPLETO-2369291

Acórdão 8509/2019 - Primeira Câmara

José Diniz Junior

Esmeralda Brennichi do Amaral

BRUNO DANTAS

Ministro Benjamin Zymler.

Cuidam os autos de pedidos de reexame interpostos por Luciene Dias da Silva, Esmeralda Brennichi do Amaral, Geraldo da Silva Sampaio, José Diniz Junior e Silvio Romero Manso Diniz contra o Acórdão 5707/2017-TCU-Primeira Câmara.
2.	A deliberação recorrida, relatada pelo Ministro Benjamin Zymler, apresentou o seguinte teor:
"VISTOS, relatados e discutidos estes autos de pensões civis deferidas pela Superintendência de Administração do Ministério da Fazenda no Estado de Pernambuco,
ACORDAM os Ministros do Tribunal de Contas da União, reunidos em sessão da 1ª Câmara, diante das razões expostas pelo Relator, com fundamento no art. 71, inciso III, da Constituição Federal e nos arts. 1º, inciso V, 39, inciso II, e 45 da Lei 8.443, de 16 de julho de 1992, em:
9.1. considerar ilegais os atos de concessão de interesse de José Diniz Junior, Silvio Romero Manso Diniz, Luciene Dias da Silva, Geraldo da Silva Sampaio e Esmeralda Brennichi do Amaral, recusando seu registro;
9.2. dispensar o ressarcimento das quantias indevidamente recebidas, em boa-fé, pelos interessados, consoante o Enunciado 106 da Súmula de Jurisprudência deste Tribunal;
9.3. determinar à Superintendência de Administração do Ministério da Fazenda no Estado de Pernambuco que:
9.3.1. faça cessar, no prazo de 15 (quinze) dias, contado a partir da ciência desta deliberação, os pagamentos decorrentes dos atos impugnados, sob pena de responsabilidade solidária da autoridade administrativa omissa, consoante disposto nos arts. 71, inciso IX, da Constituição Federal e 262 do Regimento Interno desta Corte;
9.3.2. dê ciência do inteiro teor desta deliberação a José Diniz Junior, Silvio Romero Manso Diniz, Luciene Dias da Silva, Geraldo da Silva Sampaio e Esmeralda Brennichi do Amaral, ou a seus representantes legais, alertando-os de que o efeito suspensivo proveniente da interposição de eventuais recursos, caso não providos, não os exime da devolução dos valores indevidamente percebidos após a notificação;
9.3.3. envie a esta Corte de Contas, no prazo de 30 (trinta) dias, por cópia, comprovante de que os interessados tiveram ciência desta deliberação;
9.4. dar ciência ao Ministério da Fazenda de que, nestes autos, foi identificada a concessão de pensões, pela representação estadual do órgão em Pernambuco, a filhos maiores de ex-servidores sem a necessária comprovação dos requisitos de invalidez e de dependência econômica dos beneficiários;
9.5. determinar à Sefip que monitore o cumprimento das medidas indicadas nos subitens anteriores."
3.	Admitido o processamento dos recursos, porquanto preenchidos os requisitos previstos no art. 48 da Lei 8.443/1992, conferi efeito suspensivo aos itens 9.1 e 9.3.1 do acórdão recorrido em relação aos recorrentes (peça 151) .
4.	Instruído o presente feito, faço reproduzir, o exame técnico e o encaminhamento oferecidos pela Secretaria de Recursos deste Tribunal (peça 161) , que contou com a anuência do corpo diretivo daquela unidade (peças 162 e 163) :
"HISTÓRICO
2.	Este processo cuida de pensões civis por morte cujos beneficiários são Luciene Dias da Silva (CPF XXX.298.284-XX) , Esmeralda Brennichi do Amaral (CPF XXX.262.364-XX) , Geraldo da Silva Sampaio (CPF XXX.234.504-XX) , José Diniz Junior (CPF XXX.655.954-XX) e Silvio Romero Manso Diniz (CPF XXX.317.444-XX) . 
2.1.	O TCU havia considerado ilegais e negado registro aos atos relativos a Luciene, Esmeralda, José Diniz e Geraldo por meio do Acórdão 5851/2012-TCU-Segunda Câmara (item 9.2) . Naquela mesma decisão, o Tribunal considerou legais os atos relativos a alguns instituidores (item 9.1) , dentre os quais não figurou José Diniz Neto (instituidor das pensões de José Diniz Júnior e Silvio Romero Manso Diniz) . Posteriormente, por meio do Acórdão 1261/2015-TCU-Segunda Câmara, o Tribunal reconheceu a nulidade daquela primeira decisão (Acórdão 5851/2012-TCU-Segunda Câmara) porque prolatada sem que houvesse prévio contraditório dos interessados, tendo em vista a circunstância de haverem passado mais de cinco anos entre a entrada dos atos no TCU e o julgamento, alinhando-se à jurisprudência então assente no âmbito do Supremo Tribunal Federal (p. ex. MS 27082 AgR, Rel.  Min. LUIZ FUX, Primeira Turma, DJe 4/9/2015) . A decisão de 2015 foi lavrada nos seguintes termos:
'VISTOS, relatados e discutidos estes autos de pensão civil, nos quais foram interpostos pedidos de reexame contra o Acórdão 5851/2012-TCU-Segunda Câmara, por meio do qual o Tribunal julgou ilegais atos de pensão civil em favor de José Diniz Júnior, Esmeralda Brennichi do Amaral, Luciene Dias da Silva e Geraldo da Silva Sampaio, em razão de os beneficiários serem economicamente ativos e/ou possuírem outra fonte de renda para subsistência, e legais os demais atos dos outros interessados;
ACORDAM os Ministros do Tribunal de Contas da União, reunidos em Sessão da 2ª Câmara, diante das razões expostas pelo Relator, em:
9.1. conhecer, com base no art. 48 da Lei 8.443, de 1992, os Pedidos de Reexame interpostos pelos Srs. José Diniz Júnior, Esmeralda Brennichi do Amaral, Luciene Dias da Silva e Geraldo da Silva Sampaio;
9.2. no mérito, dar provimento aos recursos dos interessados relacionados no subitem anterior deste Acórdão, no sentido de tornar insubsistente o Acórdão 5851/2012-TCU-Segunda Câmara, por erro de procedimento, apenas em relação aos recorrentes;
9.3. remeter os autos ao Ministro-Relator a quo a fim de que seja determinado à Sefip que oportunize aos pensionistas José Diniz Júnior, Luciene Dias da Silva, Esmeralda Brennichi do Amaral e Geraldo da Silva Sampaio o exercício do contraditório e ampla defesa;
9.4. dar ciência desta deliberação, bem como do Relatório e do Voto que a fundamentam, aos recorrentes e à Superintendência de Administração do Ministério da Fazenda no Estado de Pernambuco. (Acórdão 1261/2015-TCU-Segunda Câmara, Rel. Min. VITAL DO RÊGO) '. [Grifou-se].
2.2.	Seguindo a ordem dali emanada, a unidade técnica do TCU (Sefip) dirigiu-se aos interessados para que exercessem o contraditório e a ampla defesa, na forma seguinte (peças 84 a 88) :
'Com fulcro no art. 5º, inciso LV, da Constituição Federal, c/c o art. 260, § 2º do RI/TCU, com vistas a assegurar a oportunidade do uso das garantias constitucionais do contraditório e da ampla defesa, comunico que foi determinada a oitiva de Vossa Senhoria para, no prazo de 15 (quinze) dias, a contar do recebimento da presente comunicação, apresentar os esclarecimentos que entender necessários acerca de irregularidade (s) encontrada (s) em seu (s) ato (s) de aposentadoria e/ou pensão, a (s) qual (ais) está (ão) descrita (s) a seguir: 
Instituidor de pensão: [nome/CPF de cada um, conforme o caso]
Beneficiário: [nome/CPF de cada um, conforme o caso]
Inconsistência: - inclusão de filho (a) inválido (a) e maior de 21 anos como dependente de pensão, sem comprovação da dependência econômica, em relação ao instituidor do benefício, enquanto vivo, e da invalidez, que, segundo a Súmula 271/2012 do TCU, deve ser preexistente ao óbito do instituidor. 
2. Ressalto que a não apresentação da referida manifestação, no prazo fixado, não impedirá a apreciação da matéria pelo Tribunal e ensejará o prosseguimento normal do processo em destaque. 
3. A resposta de Vossa Senhoria poderá ser encaminhada por telegrama, fac-símile ou meio eletrônico, desde que haja posterior remessa do original, no prazo de até cinco dias, contados da data do seu recebimento, sob pena de serem considerados como não praticados todos os atos processuais fundamentados nas peças não substituídas (art. 9º, inciso III, da Resolução-TCU 170/2004) . 
4. Informo que o Tribunal, por meio desta Secretaria, coloca-se à disposição para prestar esclarecimentos e/ou para conceder vista ou cópia dos autos, caso requeridos. [...].' [Grifou-se].
2.3.	Apresentadas as defesas, a unidade técnica (Sefip) lançou instrução que veio a ser reproduzida no relatório que integra o Acórdão 5707/2017-TCU-Primeira Câmara, ora recorrido. Vale reler o trecho conclusivo da manifestação da Sefip (peça 117) :
'CONCLUSÃO
11. Trata-se de quatro atos de concessão de pensões civis cujos beneficiários atuais foram habilitados como filhos inválidos.
12. No ato de concessão de pensão civil instituída por Maria do Carmo da Silva Sampaio (CPF XXX.778.804-XX) , tendo como beneficiário Geraldo da Silva Sampaio (CPF XXX.234.504-XX) , não restou comprovado o atendimento do requisito de dependência econômica. Não merecendo acolhida os argumentos apresentados e restando caracterizada a boa-fé, cabe proposta de ilegalidade e cessação dos pagamentos, dispensando-se o ressarcimento (parágrafos 7-7.28) .
13. No ato de concessão de pensão civil instituída por Henrique Brennichi do Amaral (CPF XXX.840.674-XX) , tendo como beneficiária atual Esmeralda Brennichi do Amaral (CPF XXX.262.364-XX) , não restou comprovado o atendimento dos requisitos de invalidez preexistente e dependência econômica. Não merecendo acolhida os argumentos apresentados e restando caracterizada a má-fé, cabe proposta de ilegalidade, cessação dos pagamentos e determinação de adoção de providências para o ressarcimento ao erário (parágrafos 10-10.28) .
14. No ato de concessão de pensão civil por José Diniz Neto (CPF XXX.212.124-XX) , tendo como beneficiários atuais José Diniz Júnior (CPF XXX.655.954-XX) e Sílvio Romero Manso Diniz (CPF XXX.317.444-XX) , não restou comprovado o atendimento do requisito de invalidez preexistente. Contudo, encontram-se presentes os requisitos considerados em precedentes da jurisprudência que, fundamentados na segurança jurídica e excepcionalmente, consideraram legais atos apresentando irregularidades. Cabe, assim, proposta de legalidade do ato (parágrafos 8-8.40) .
15. No ato de concessão de pensão civil por Herculano Dias da Silva (CPF XXX.427.974-XX) , tendo como beneficiária atual Luciene Dias da Silva (CPF XXX.298.284-XX) , não restou comprovado o atendimento de ambos os requisitos. Contudo, no caso, encontram-se presentes os requisitos para, excepcionalmente, propor-se a legalidade do ato (parágrafos 9-9.38) . [...].' [ Grifou-se].
2.4.	O Ministério Público junto ao TCU, por meio do Procurador Sérgio Ricardo Costa Caribé, pôs-se de acordo com a Sefip (peça 119) .
2.5.	O Relator a quo divergiu parcialmente daquela unidade técnica. Conforme consignado no voto de Sua Excelência, ao final acolhido pelo Colegiado, a divergência se dá em dois pontos, essencialmente. Primeiro (i) , não seria o caso de propor o registro dos atos que não atendiam os requisitos legais, haja vista (i.1) não haver nos autos prova apta a demonstrar inequivocamente a invalidez preexistente aos óbitos dos respectivos instituidores, (i.2) haver nos autos prova apta a afastar a presunção de dependência econômica dos beneficiários e (i.3) os precedentes do TCU referenciados pela unidade técnica, que entenderam pelo registro excepcional mesmo ausentes os requisitos legais, trataram de aposentadoria, quando envolvia retorno tardio à atividade de pessoas idosas, e não de casos semelhantes ao presente (pensão civil de filho inválido) . O outro ponto (ii) , benéfico aos interessados, relaciona-se à devolução de valores ao erário de valores indevidamente recebidos até então que, no entender do i. Relator/Colegiado, não seria necessária.
EXAME DE ADMISSIBILIDADE
3.	Reitera-se o exame de admissibilidade contido nas peças 144 a 148, ratificados pelo Relator deste recurso, Ministro Bruno Dantas, que suspendeu os efeitos dos itens 9.1 e 9.3.1 da decisão recorrida, em relação aos recorrentes (peça 151) . 
EXAME DE MÉRITO
4.	Delimitação do recurso
4.1.	Constitui objeto do presente recurso definir se:
a) há ou não razão para reconhecer nulidade do acórdão recorrido por violação ao contraditório e à ampla defesa;
b) há ou não razão para reconhecer a decadência administrativa em razão do lapso temporal vertido entre as concessões dos atos de pensão e a respectiva apreciação por parte do TCU, com fundamento no art. 54, da Lei 9.784/1999;
c) há ou não razão para afastar a ilegalidade apontada nos atos de pensão em questão, derivada (i) da ausência de comprovação quanto à invalidez preexistente ao óbito dos respectivos instituidores e também (ii) da existência de provas que infirmam a dependência econômica em relação aos respectivos instituidores; e
d) se há ou não razão para o TCU apreciar novamente a questão atinente à hipotética devolução de valores ao erário.
5.	Dos pressupostos do devido processo legal no caso concreto (contraditório e ampla defesa) 
5.1.	Os recorrentes Silvio R. M. Diniz, José D. Junior, Geraldo da S. Sampaio e Esmeralda B. do Amaral alegam nulidade do acórdão recorrido, o que fazem com arrimo nos seguintes fundamentos:
i) sustentam ter havido violação à ampla defesa e ao contraditório, haja vista que não lhes teria sido oportunizado contraditar os 'novos documentos juntados por esse Tribunal aos autos após a nulidade do Acórdão 5851/2012-TCU-Segunda Câmara, bem como os documentos anteriores já que [receberam] intimação apenas [...] para apresentar os esclarecimentos que [entendessem] necessários acerca de irregularidade encontrada em seu[s] ato[s] de aposentadoria e/ou pensão'; à frente sustentam que 'a grande questão reside justamente porque o[s] Recorrente[s] não [foram] intimado para esclarecimentos 'da não comprovação da dependência econômica' pelo suposto 'vínculo empregatício''; 
ii) alinham doutrina especializada e precedentes judiciais que, segundo ponderam, corroborariam a tese e seriam aplicáveis ao caso concreto em apreço; invoca o art. 3º. II, da Lei 9.784/1999;
iii) por fim, requerem a declaração de nulidade do Acórdão 5707/2017-TCU-Primeira Câmara e lhe seja oportunizada manifestação sobre 'todos os documentos constantes dos autos'.
Análise
5.2.	Não assiste razão aos recorrentes quanto ao ponto.
5.3.	A notificação dirigida pela unidade técnica aos recorrentes é muito clara ao contextualizar a situação irregular sobre a qual os beneficiários deveriam se manifestar em defesa, conforme se depreende da leitura da expressão 'irregularidades encontradas em seus atos de pensão', detalhada no campo 'Inconsistência' constante das notificações (peças 84 a 88) - transcrição no item 2.2 desta instrução.
5.4.	Ademais, pôs-se o TCU à disposição para concessão de vista/cópia integral dos autos na ocasião, o que permitiria aos interessados ter plena ciência dos detalhes que levaram ao julgamento pela ilegalidade dos atos no acórdão anteriormente anulado (instruções e pareceres lançados nos autos até então e o próprio relatório e o voto que integram o Acórdão 5851/2012-TCU-Segunda Câmara, onde o mérito das irregularidades já fora bem delineado) . Portanto, na improvável hipótese de lhes remanescer alguma dúvida após a leitura do referido campo 'Inconsistência', deveriam ter-se utilizado da abertura franqueada expressamente pelo Tribunal (vista/cópia integral dos autos) .
5.5.	Nesse quadro, é de todo impertinente a argumentação que pretende sugerir limitação à ampla defesa e ao contraditório, porque, repita-se, a situação irregular foi muito claramente descrita no expediente que formalizou suas notificações, não se encontrando rastro de prejuízo às copiosas defesas trazidas aos autos pelos interessados (CPC, art. 282, § 1º c/c RI/TCU, art. 171) . Portanto, não há que se cogitar de nulidade do Acórdão 5707/2017-TCU-Plenário porque precedido de atos reverentes ao devido processo legal no caso presente.
6.	Dos pressupostos para consumação de decadência administrativa em relação ao julgamento de atos de pensão pelo TCU.
6.1.	Os recorrentes Silvio R. M. Diniz, José D. Junior, Geraldo da S. Sampaio e Esmeralda B. do Amaral sustentam ter se operado a decadência no caso concreto, alinhando os seguintes argumentos:
i) invocam o art. 54, da Lei 9.784/1999; aludem a lapso superior a cinco anos escoado entre a concessão da pensão (21/9/1984 para José Diniz Júnior, 3/7/2000 para Silvio Romero, 4/8/2000 para Geraldo da Silva Sampaio e 5/4/2004 para Esmeralda Brennichi do Amaral) e seu ingresso no TCU (24/1/2007) ou mesmo a respectiva apreciação por meio do Acórdão 5707/2017-TCU-Primeira Câmara (18/7/2017) ; e
ii) sustenta que o ato administrativo concessivo de pensão seria do tipo composto, e não complexo, sob o argumento de que a vontade do TCU não o integraria.
Análise
6.2.	Não assiste razão aos recorrentes quanto ao ponto.
6.3.	É pacífica a posição do Supremo Tribunal Federal (STF) , seguido pelo Superior Tribunal de Justiça (STJ) , no sentido de considerar a concessão de aposentadoria e pensão ato administrativo complexo, de modo a consolidar-se apenas após a manifestação do TCU. Vejam-se os seguintes precedentes, colhidos dentre muitos outros:
'Agravo regimental em mandado de segurança. Decisão do Tribunal de Contas da União. Aposentadoria. Ato complexo. Registro no TCU. Decadência. Inaplicabilidade. Conclusão pela ilegalidade do ato de concessão de aposentadoria. Possibilidade. Não há direito adquirido a regime jurídico. Ausência de violação dos princípios da separação dos poderes, da coisa julgada e da segurança jurídica. Agravo regimental não provido. 1. [...]. 2. É pacífica a jurisprudência da Corte no sentido de que o ato concessivo de aposentadoria, pensão ou reforma configura ato complexo, cujo aperfeiçoamento somente ocorre com o registro perante a Corte de Contas, após submissão a juízo de legalidade. Assim, a aplicação do prazo decadencial previsto no art. 54 da Lei nº 9.784/99 somente se opera a partir da publicação do referido registro. 3. Desnecessidade de restituição das parcelas recebidas por força de medida liminar deferida com fundamento em jurisprudência consolidada do Supremo Tribunal Federal, cassada em virtude da recente mudança de entendimento. Projeção do postulado da confiança assentada pelo plenário deste Supremo Tribunal no julgamento do mandado de segurança n. 25.430 (Relator para o acórdão o Ministro Edson Fachin) . Precedentes. 4. Agravo regimental não provido. (STF. MS 26132 AgR, Rel. Ministro DIAS TOFFOLI, Segunda Turma, DJe 30/11/2016) .' [Grifou-se].
'AGRAVO INTERNO. AGRAVO EM RECURSO ESPECIAL. ATO CONCESSIVO DE APOSENTADORIA. JULGAMENTO PELO TCU. DECADÊNCIA ADMINISTRATIVA. NÃO OCORRÊNCIA. 1. A decisão recorrida não destoou da jurisprudência desta Corte Superior, firme no sentido de que não há falar em decadência no período compreendido entre o ato administrativo concessivo de aposentadoria ou pensão e o posterior julgamento de sua legalidade e registro pelo Tribunal de Contas (EDcl no REsp 1.261.757/SC, Rel. Min. TEORI ALBINO ZAVASCKI, Primeira Turma, DJe 21/3/12) . 2. Agravo interno a que se nega provimento. (STJ. AgInt no AREsp 1044053/RS, Rel. Ministro SÉRGIO KUKINA, Primeira Turma, DJe 8/9/2017) .' [Grifou-se].
6.4.	Ante o firme posicionamento dos Tribunais Superiores, não se haveria de falar em decadência antes de a Corte de Contas pronunciar-se sobre o ato concessivo de pensão. Como antes anotado, o TCU apreciou pela primeira vez os atos em questão na sessão de 7/8/2012 (Acórdão 5851/2012-TCU-Segunda Câmara) . De forma conservadora e favorável aos recorrentes, adota-se essa data como marco inicial para a contagem do lapso decadencial, visto que a anulação daquela decisão e consequente necessidade da prolação de uma outra deveu-se a causa não imputável aos jurisdicionados. Passados quatro anos, onze meses e onze dias, o Tribunal apreciou novamente os atos, negando-lhes registro, por meio da decisão ora recorrida (Acórdão 5707/2017-TCU-Primeira Câmara, sessão de 18/7/2017) . Portanto, mesmo tomando-se como marco inicial da contagem o primeiro acórdão (posteriormente anulado) , no caso presente, não se consumou o lapso decadencial de cinco anos até o julgamento dos atos pelo TCU.
7.	Dos pressupostos para a legalidade/registro de pensão por morte de filho inválido (invalidez preexistente e presunção relativa de dependência econômica em relação aos respectivos instituidores) 
7.1.	Os recorrentes sustentam a legalidade dos atos de pensão, aduzindo os argumentos adiante sumariados.
7.2.	A recorrente Luciene Dias da Silva alega o seguinte (peça 141) :
i) reconhece que possui vínculo laboral com escola infantil, mas alega que esta estaria situada em local muito próximo a sua residência (quatro quadras) ;
ii) alega que 'a própria rotina da atividade laboral da solicitante demonstra sua plena dependência [quanto ao] instituidor', que 'a deixava no trabalho e a buscava, lhe auxiliando diante dos percalços oriundos de suas deficiências físicas'; acresce que 'o apoio do pai e sua presença cotidiana, bem como sua iniciativa em arranjar um trabalho para ver a filha mais proativa apesar das limitações físicas, foram imprescindíveis';
iii) sustenta que, em razão da poliomielite que lhe acometera na infância, 'desencadeou-se a dependência não apenas financeira, mas para a realização de atividades habituais e do apoio psicológico ante as severas consequências' daquela doença;
iv) defende que a dependência econômica estaria configurada em razão de 'a renda percebida pelo benefício previdenciário [auxílio-doença] equivaler a menos da metade do valor que aufere da pensão por morte'; afirma que 'os rendimentos auferidos pela Recorrente quando ainda laborava na Escola Pequeno Príncipe também eram baixos, não sendo suficientes para descaracterizar a dependência econômica da Recorrente para com o instituidor da pensão';
v) em relação à motocicleta de sua propriedade, esclarece que 'não faz uso do mesmo, uma vez ser deficiente, bem como pelo fato de nem ao menos possuir carteira de habilitação';
vi) sustenta que a Lei 8.112/1990 (arts. 215 e 217, II, 'a') , em sua redação vigente ao tempo do óbito do instituidor, assegurava a concessão de pensão por morte ao filho maior inválido, sem que houvesse 'necessidade de comprovação de dependência econômica, mas apenas a invalidez, o que restou efetivamente comprovado pela Recorrente'; e
7.3.	Os recorrentes Silvio R. M. Diniz, José Diniz Junior, Geraldo da S. Sampaio e Esmeralda B. do Amaral alinham os seguintes argumentos:
i) sustentam violação ao princípio da segurança jurídica; alegam que 'a inércia da Corte de Contas, por mais de cinco anos, a contar da pensão, consolidou afirmativamente a expectativa de pensionista quanto ao recebimento de verba de caráter alimentar'; referem-se à manifestação da unidade técnica especializada (Sefip) , acrescentando que, em razão de os beneficiários recorrente receber o benefício há mais de dezessete anos, alguns 'sem que nunca tivesse trabalhado', mereceriam aplicação os princípios da razoabilidade, da proteção da confiança e da boa-fé do administrado; aludem a suposta incongruência entre o relatório (onde consta proposta de julgamento pela legalidade do ato) e o voto do relator a quo (pela ilegalidade) , aduzindo ser 'estarrecedor se deparar com tamanha distorção de entendimentos, quando ora leva ao caminho da legalidade do ato de concessão da pensão e ao mesmo tempo quando da conclusão, se curva para a ilegalidade do ato, em flagrante contradição (...) '; invocam o art. 5º, XXXVI, da Constituição da República;
ii) defendem que nos autos haveria prova de que o recorrente era inválido e incapaz anteriormente ao óbito de seu genitor ('atestados, laudos, declarações, documentos cujas afirmações neles contidas foram corroboradas pela Junta Médica Nacional') ; nesse sentido, não poderia o TCU 'ceifar abruptamente o direito inconteste do Recorrente de receber a pensão'; invoca a norma inserta no CPC, art. 8º;
iii) invocam o princípio da proteção da confiança;
iv) novamente aludem à suposta incongruência entre o relatório e voto do Relator que integram a decisão recorrida e aduz: 'se o Ministro Relator se contrapôs à conclusão da Junta Médica Nacional que determinasse/recomendasse ao órgão de origem que o Recorrente fosse novamente submetido ao exame médico pericial e não discordar sem qualquer fundamento médico, pois para se desqualificar' referido laudo médico da Junta Médica Nacional, seria necessário que essa própria Junta reavaliasse o caso do Recorrente presencialmente (nova perícia) ; alegam que haveria de se aplicar o princípio in dubio pro misero, de modo que, havendo divergência entre os laudos constantes dos autos, deveria ser aproveitado aquele que mais beneficiasse o pensionista; concluem que, 'proferida a decisão com base em laudo pericial não conclusivo, deverá ser ela anulada, para que seja realizada nova perícia médica, esclarecedora da questão a ser dirimida e indispensável ao deslinde da questão';
7.4.	O recorrente Silvio Romero Diniz alega o seguinte quanto a sua específica situação:
i) alude ao julgamento por meio do qual o TCU havia considerado legal o ato de pensão em favor do sr. Silvio Romero (Acórdão 5851/2012-TCU-Segunda Câmara) ; alega que, em razão de tal aprovação por parte do TCU, 'o órgão de origem deveria ter editado novo ato da pensão, separando a situação distinta de seu outro irmão que teve sua pensão considerada ilegal, pois ambos eram dependentes de um único instituidor, de modo que, o Recorrente estava em situação regular por meio do julgamento que ensejou o Acórdão 5851/2012-TCU-Segunda Câmara'; alega que cada pensão era individualizada por meio de numeração própria, de forma que a Administração teria agido de forma irregular 'quando deixou e permitiu que fosse julgado pela segunda vez sem que de fato houvesse motivo para tal, violando os princípios da legalidade, imutabilidade de decisão transitada em julgado já que o Recorrente não tinha recorrido da nulidade do Acórdão 5851/2012'; nessa linha, defende que a nulidade deste acórdão se restringiria aos beneficiários que dele recorreram; acresce que, 'agindo dessa forma, este Tribunal violou o princípio da lealdade e da boa-fé processual objetiva, insculpido no art. 14, II, do CPC, acarretando prejuízos à parte Ré, que precisam ser corrigidos por esta Colenda Corte, sob pena de se perpetuar uma injustiça'; seria 'flagrante a violação do princípio da boa-fé objetiva, ato jurídico perfeito e acabado, como também em clara violação da segurança jurídica, quando o Recorrente [Silvio Romero] já tinha sido submetido ao crivo do TCU e devidamente julgado seu caso por Ministros que debateram e decidiram pela legalidade do ato';
ii) alega que, ao tempo do óbito do instituidor, o recorrente, então contando cinco anos de idade, já era portador de grave deficiência visual, conforme teria atestado laudo da Junta Médica Nacional; alega que a invalidez preexistente seria o único requisito essencial para a concessão da pensão em tela, 'sendo desnecessária a demonstração de dependência econômica'; indica precedentes do STJ (2008) e do TRF-5ª Região (2007) ;
7.5.	José Diniz Júnior levanta a seguinte argumentação recursal especificamente relacionada a sua situação:
i) alega que, ao tempo do óbito do instituidor, em razão de contar à época quinze anos de idade, seria absoluta a presunção de dependência econômica, dispensando comprovação; o requisito da invalidez estaria demonstrado pelos exames e laudo aludindo que desde a época do falecimento de seu genitor seria portador de grave deficiência visual congênita; defende que o fato de ter exercido atividades laborais 'em nada altera a condição de dependência econômica do Recorrente, pois até então nunca fora superada, não constituindo os ditos vínculos de empregos como economia própria de sua subsistência, pois longe estaria a renda percebida pouco mais de um salário mínimo, de proporcionar-lhe renda de subsistência condigna em detrimento da vida em que vivia com o instituidor da pensão'; acresce que o recorrente 'há muitos anos até os dias atuais não mantém mais qualquer vínculo em sua CTPS, vivendo exclusivamente da fonte de renda instituída quando do falecimento do seu genitor'; invoca a Súmula 35 do TCU;
7.6.	Geraldo da Silva Sampaio veicula tese recursal que pode ser assim sintetizada:
i) alega que o fato de o recorrente possuir vencimento de aposentadoria por invalidez não seria apto a afastar a dependência econômica da instituidora da pensão por morte (sua mãe) ; sustenta não haver vedação à acumulação dos dois benefícios referidos; menciona precedente do TRF-5ª Região nessa linha, julgado em 2009, e também do TCU;
7.7.	Esmeralda Brennichi do Amaral traz com o recurso em análise a seguinte argumentação especificamente relacionada a sua situação:
i) alega que o fato de a recorrente possuir vencimento de aposentadoria por invalidez não seria apto a afastar a dependência econômica da instituidora da pensão por morte (sua mãe) ; ao mencionar estágios da doença esquizofrenia, aludindo à evolução do quadro no curso do tempo, menciona não haver dúvida que à época do óbito do instituidor, 'já tinha episódios de transtornos mentais, necessitando de maiores cuidados e consequentemente de dispêndio financeiro maior, não só pelo custo do tratamento da psicopatologia (intervenções psicossociais, tratamento psicofarmacológico, terapia ocupacional, clinico geral constante para averiguar outras doenças, internamento, administração de estabilizantes farmacológicos, cuidados especiais, etc) como também de outras despesas inerentes ao caso'; referencia doutrina médica especializada sobre os benefícios da terapia ocupacional na socialização de pessoas com a doença; registra, então, que em 1991, 'a recorrente estava num estado de saúde mental estável que proporcionou realizar o concurso da Secretaria de Saúde do Estado de [Pernambuco]', mas, teriam ocorrido 'diversos episódios que dificultaram o cumprimento de suas atividades, ressaltando que sua condição de dependência econômica nunca foi superada, pois o que ganhava nesse vínculo não era suficiente para suprir suas necessidades de mantença, razão pela qual, quando ocorreu o falecimento do seu genitor [31/10/1994], sua mãe permaneceu recebendo os proventos'; alega que a recorrente teria se submetido a perícia oficial do Ministério da Fazenda, por meio da qual teria sido constatada sua invalidez (anterior ao óbito) e que a pensão havia sido deferida por ser a invalidez anterior ao óbito e, assim, a dependência econômica presumida; menciona que 'jamais trocaria uma pensão atualmente no valor de dois salários mínimos por um rendimento de pouco mais de um salário mínimo'; não teria agido de má-fé, pois não teria noção de que tal vínculo adicional pudesse lhe prejudicar; menciona que referido vínculo adicional não alteraria sua condição de dependência econômica, haja vista que a renda não seria capaz de lhe proporcionar subsistência condigna; sustenta não haver vedação à acumulação dos dois benefícios referidos; menciona precedente do TRF-5ª Região nessa linha, julgado em 2009, e também do TCU; pede que, na hipótese de o TCU entender pela irregularidade da acumulação, lhe seja garantido o direito de optar pelo benefício mais vantajoso;
Análise
7.8.	Não assiste razão aos recorrentes quanto ao ponto.
7.9.	A recorrente Luciene Dias da Silva reconhece o vínculo laboral apontado na decisão recorrida (escola infantil) ao tempo do ato de concessão, o que afasta de pronto a presunção relativa de dependência econômica do filho inválido. Nesse cenário, caberia à recorrente apresentar prova que demonstrasse inequivocamente sua dependência econômica em relação ao instituidor. Narra circunstâncias que sugerem sua dependência operacional e/ou logística do instituidor da pensão (levar/buscar ao local de trabalho) . Não junta nenhum documento capaz de provar tal narrativa, pelo que não pode ser tomada em consideração. Ainda que houvesse comprovado o que narra, não estaria demonstrada a dependência econômica, situação que vai muito além da dependência de apoio logístico. Quanto aos fatos, a insurgência recursal estaciona no campo das alegações porque absolutamente desacompanhadas de elementos probatórios (valor dos vencimentos, uso da motocicleta de sua propriedade etc) .
7.9.1.	A recorrente não traz prova capaz de infirmar as conclusões que embasaram o acórdão recorrido. Quanto à invalidez preexistente (limitação motora dos membros inferiores por derivação de poliomielite) , o laudo datado de 1997 irradia baixa capacidade de convencimento quanto à incapacidade laboral porque situado em período em que a recorrente desempenhava atividade profissional comprovada por meio da carteira de trabalho (entre 1992 e 2009 em escola infantil) . É preciso frisar que, por mais grave e por mais limitações que imponha, nem toda doença/deficiência enseja incapacidade laboral absoluta. Nesse sentido, veja-se que a sociedade brasileira, por meio do Congresso Nacional, buscando tutelar a plena inclusão de pessoas portadoras de alguma limitação física e/ou mental no corpo social economicamente ativo, expressou em lei que 'é dever do Estado, da sociedade e da família assegurar à pessoa com deficiência, com prioridade, a efetivação dos direitos referentes [...], à profissionalização, ao trabalho, [...]', o que é enfatizado em capítulo próprio do referido diploma (Estatuto da Pessoa com Deficiência, Lei 13.146/2015, art. 8º e arts. 34 a 38) . De fato, nos dias atuais, é comum encontrar pessoas com limitações motoras, sensoriais e até mentais exercendo as mais variadas atividades laborativas (professores, médicos, dentistas, advogados, arquitetos, engenheiros, economistas, secretários, atendentes, recepcionistas etc) , obviamente, desde que a específica atividade funcional não dependa da plenitude dos movimentos ou sentidos comprometidos. A título meramente ilustrativo, veja-se o mural on-line publicado na internet com variadas oportunidades de emprego voltadas exclusivamente às pessoas com deficiência (, acesso em 24/11/2017) . 
7.9.2.	Com essa visada, o TCU já havia se manifestado em 2014 nos seguintes termos (enunciado da Diretoria de Jurisprudência/TCU) :
'Para o surgimento do direito à pensão para filho (beneficiário) , na condição de inválido, é requisito que a invalidez, e não somente a doença, preceda ao falecimento do instituidor, de tal modo que esteja configurada incapacidade do beneficiário para o labor' (Acórdão 629/2014-TCU-Primeira Câmara, Rel. Ministro JOSÉ MÚCIO MONTEIRO) .
7.9.3.	Portanto, embora demonstrado ser a recorrente Luciene Dias da Silva portadora de limitação física desde a infância, não há nos autos prova de que tal restrição lhe tenha imposto incapacidade laboral absoluta anteriormente ao óbito do instituidor (2002) , não havendo como reconhecer-lhe a invalidez preexistente, requisito tido por indispensável para a concessão da pensão em apreço, conforme entendimento consolidado em múltiplos precedentes de tribunais do Poder Judiciário (p.ex. STJ, REsp 1353931/RS, Rel. Ministra ELIANA CALMON, 2ª Turma, DJe 26/9/2013) e do TCU (Acórdão 2661/2010-TCU-Segunda Câmara,  Rel. Ministro BENJAMIN ZYMLER, e 7201/2017-2ª Câmara, Rel. Ministro AROLDO CEDRAZ, dentre muitos outros) .
7.9.4.	De outro lado, o argumento que alude à desnecessidade de comprovação de dependência econômica quanto ao filho inválido merece leitura atenciosa. De fato, há precedentes no âmbito do STJ indicando ser presumida a dependência econômica em tal circunstância. Mas trata-se de presunção relativa quando o filho atinge a maior idade e, portanto, pode ser afastada mediante prova em sentido contrário a partir de então. Dentre outros, veja-se o seguinte julgado daquela Corte Superior:
'ADMINISTRATIVO. SERVIDOR PÚBLICO FEDERAL. PENSÃO POR MORTE. FILHA MAIOR INVÁLIDA. CUMULAÇÃO COM PENSÃO POR MORTE E APOSENTADORIA ORIUNDAS DO REGIME GERAL DE PREVIDÊNCIA SOCIAL. IMPOSSIBILIDADE. ALEGAÇÃO DE DEPENDÊNCIA ECONÔMICA. [...]. 1 - A redação do artigo 217, II, 'a', do Estatuto dos Servidores Públicos Federais (Lei 8.112/90) , à época do falecimento do pai da autora, cuida de presunção relativa da dependência econômica do filho inválido, sendo admitida, entretanto, prova em sentido contrário, tal como ocorre nestes autos, em que ficou evidenciado que a autora, na data do óbito do servidor falecido, percebia aposentadoria por invalidez e pensão por morte oriundas do Regime Geral da Previdência Social. [...]. 4 - Recurso especial a que se nega provimento. (STJ. REsp 1449938/RS, Rel. Ministro BENEDITO GONÇALVES, Rel. p/ Acórdão Ministro SÉRGIO KUKINA, PRIMEIRA TURMA, DJe 2/8/2017) .' [Grifou-se].
7.9.5.	Na mesma direção tem se posicionado o TCU, conforme se depreende dos seguintes precedentes (enunciados da Diretoria de Jurisprudência/TCU) :
'No caso de filhos inválidos, a dependência é presumida para fins da pensão prevista na Lei 8.112/1990. Todavia, essa presunção é apenas relativa, podendo ser afastada por prova em contrário. (Acórdão 5707/2017-TCU-Primeira Câmara, Rel. Ministro BENJAMIN ZYMLER) .
Não é admitida a concessão de pensão por morte ao filho maior inválido quando houver prova da ausência de dependência econômica em relação ao servidor falecido que instituiu o benefício.' (Acórdão 2045/2017-TCU-Primeira Câmara, Rel. Ministro BRUNO DANTAS) .
7.9.6.	A prova em contrário aludida consta dos autos. Em suas diligências fiscalizatórias, a unidade técnica do TCU (Sefip) identificou vínculo empregatício formal da recorrente Luciene Dias da Silva, mediante regular remuneração, em período que sobrepôs o óbito do instituidor, ocorrido em 2002 (professora em escola infantil de 1992 até 2009) . Tal fato, inclusive, tornou-se incontroverso nestes autos porque corroborado pelas manifestações da própria beneficiária (peças 98 e 141) [CPC/1973, art. 334, II e III]. Por fim, ressalte-se que meras alegações quanto à suposta insuficiência do valor percebido em razão do vínculo laboral ou mesmo do auxílio-doença posteriormente obtido (salário mínimo) , para adequada mantença, além de virem desacompanhadas do indispensável material probatório, encontram resistência na presunção formal de adequação extraída da Constituição Federal, art. 7º, IV. 
7.9.7.	Portanto, ainda que houvesse demonstração inequívoca da invalidez (incapacidade laboral absoluta) , o que se cogita apenas para argumentar, há elementos nos autos capazes de refutar a presunção relativa de dependência econômica ao tempo do óbito do instituidor, quando já atingira a maioridade. Nesse quadro, não há razão para rever o julgamento firmado por meio do Acórdão 5707/2017-TCU-Primeira Câmara, no que concerne à ilegalidade do ato concessivo de pensão por morte cuja beneficiária é Luciene Dias da Silva (CPF XXX.298.284-XX) .
7.10.	Os recorrentes Silvio R. M. Diniz, José Diniz Junior, Geraldo da S. Sampaio e Esmeralda B. do Amaral veiculam argumentação idêntica que pode ser analisada em conjunto, sem prejuízo da apreciação adiante das circunstâncias fáticas atinentes a cada um.
7.10.1.	Não merece prosperar a longa digressão acerca de suposta violação ao ato jurídico perfeito e à segurança jurídica. Conforme precedentes do STF e do STJ, referenciados em tópicos anteriores desta instrução, o ato administrativo concernente na concessão de pensão sequer se aperfeiçoa antes da apreciação e do competente registro por parte do TCU (STF: MS 26132 AgR, Rel. Ministro DIAS TOFFOLI, 2ª Turma, DJe 30/11/2016; STJ: AgInt no AREsp 1044053/RS, Rel. Ministro SÉRGIO KUKINA, 1ª Turma, DJe 8/9/2017.
7.10.2.	Igualmente impertinente a alegação de incongruência entre o relatório e o voto que integram a decisão recorrida. O relatório constitui mero arrazoado dos fatos apurados e das conclusões/opiniões da unidade técnica e do Ministério Público/TCU. A eles o Relator não está vinculado porque sua manifestação/fundamentação é formalizada apenas por meio do voto (RI/TCU, art. 69) . No caso presente, a fundamentação constante do voto que guiou a decisão recorrida é absolutamente convergente com a parte dispositiva (acórdão propriamente dito) . Após ligeira síntese do que constava dos autos, o Relator anuncia claramente sua divergência parcial das conclusões dos pareceres (unidade técnica e MP/TCU) e passa a expor detalhadamente suas razões sobre cada ponto (item 8 e seguintes do voto) .
7.10.3.	Vê-se que os recorrentes não juntam nenhum elemento adicional de prova com os recursos em análise. Apenas buscam releitura de tudo quanto consta dos autos, o que lhes é garantido e não diminui a insurgência recursal (CPC, art. 1.013 c/c RI/TCU, art. 298) . Ocorre que, por ocasião dos atos processuais que antecederam a decisão recorrida, e nela própria, foram adequadamente valoradas as provas trazidas aos autos, o que cristaliza o contexto fático. Note-se que as conclusões da unidade técnica (Sefip) quanto aos fatos/provas estão farta e detalhadamente referenciadas em elementos dos autos, conforme instrução à peça 117, transcrita no relatório que integra a decisão recorrida (ausência de prova inequívoca de invalidez preexistente e existência de provas que afastam a presunção de dependência econômica) . A unidade extrai o seguinte dos autos, quanto aos fatos que interessam ao deslinde do feito (peça 117) , aos quais acrescemos pontos que só corroboram o acerto da análise empreendida e do que dela se aproveitou para fundamentar a decisão recorrida:
I) relativamente a Geraldo da Silva Sampaio: embora tenha comprovado a invalidez preexistente, foi inequivocamente afastada a presunção de dependência econômica, uma vez que ele próprio percebe rendimentos decorrentes de aposentadoria desde 1991, anteriormente ao óbito da instituidora (2000) , fato comprovado por meio de pesquisa a sistemas oficiais; declarações em sentido contrário, feitas por terceiros ou pelo próprio interessado possuem baixo valor probatório (CPC/1973, art. 368) ; assim, inconteste o não preenchimento dos requisitos para a concessão da pensão por morte;
II) com respeito a José Diniz Júnior: em que pese ter juntado aos autos diversos documentos médicos aludindo a sua invalidez (doença oftalmológica) , nenhum deles foi emitido por junta médica oficial; também em nenhum dos tais documentos consta menção explícita de modo a tornar inequívoca a preexistência da invalidez quando do óbito do instituidor (1975) ; não estaria, portanto, inequivocamente demonstrado nos autos que a anomalia oftalmológica que acomete o recorrente desde a infância o tenha levado à invalidez antes do óbito do instituidor; assim, não está demonstrado nestes autos o requisito da invalidez preexistente;
III) em relação a Silvio Romero Manso Diniz: há nos autos documentos médicos oficiais dando conta de que era acometido por 'grave deficiência visual'; entretanto, não há manifestação expressa em tais laudos oficiais de que a enfermidade tenha resultado em invalidez anterior ao óbito do instituidor; nesse ponto, valem todas as ponderações lançadas anteriormente quanto à potencial capacidade laborativa de pessoas portadoras de deficiência (subitem 9.1.2 e 9.1.3 desta instrução) ; o documento médico que alude a invalidez anterior (desde a infância) é firmado por médico particular, o que o fragiliza como meio de prova nesse específico campo previdenciário (Súmula TCU 271) ; quanto a este beneficiário, cumpre ainda esclarecer que, diferentemente do que alega, o ato concessivo de sua pensão (instituidor: José Diniz Neto) não está entre aqueles considerados legais por ocasião da prolação do Acórdão 5851/2012-TCU-Segunda Câmara (depois anulado) , conforme se lê no item 9.1 da referida decisão; e
IV) relativamente a Esmeralda Brennichi do Amaral: não foi realizada perícia médica na recorrente por junta médica oficial; sua habilitação junto à Administração deu-se exclusivamente com base em documentos levados por sua irmã que, mesmo tomados em seu conjunto não permitem extrair-se fosse a recorrente portadora de invalidez incapacitante anteriormente ao óbito da instituidora (31/10/1994) (Súmula TCU 271) ; as declarações médicas não atestam invalidez (tampouco a incapacidade laborativa absoluta) ; a sentença proferida pelo Juízo da 5ª Vara Cível de Olinda/PE (processo 226.2003.007476-4) também mostra-se insuficiente para os específicos fins previdenciários em debate nestes autos, porque menciona laudo pericial mas sem explicitar se referida opinião médica oficial atestara invalidez desde o tempo do óbito do instituidor da pensão (31/10/1994) ; a recorrente não trouxe o dito laudo a estes autos; ademais, referido laudo, inserto como prova pericial no bojo de um processo judicial, só pode ter sido emitido  após a distribuição da referida ação, ocorrida em 2003 (conforme se infere da numeração do processo: 226.2003.007476-4) ; a ausência de incapacidade laborativa absoluta foi reforçada pela constatação por parte da unidade técnica do TCU (Sefip) de que a recorrente ocupou cargo na Administração Pública estadual de Pernambuco por mais de oito anos (1/12/2003 a 1/8/2012) , havendo vínculo inclusive na data em que a pensão foi concedida (7/4/2004) , o que configuraria má-fé e permitiria leitura mais rigorosa tendente a determinar ressarcimento ao erário dos valores recebidos; na melhor das hipóteses, tal constatação indica não ser permanente a invalidez da recorrente.
7.10.4.	Cumpre realçar que o julgamento do TCU, ora impugnado, não se fundou em hipotética irregularidade na acumulação de benefícios (aposentadoria por invalidez e pensão) . Negou registro a este último em razão de a percepção de aposentadoria por invalidez constituir fonte de renda apta, em princípio, a afastar o requisito da dependência econômica. Os recorrentes não trazem provas em contrário, limitando-se a alegações de penúria financeira, repita-se, desacompanhadas de elementos probatórios robustos a esse respeito. Quanto ao mesmo ponto (acumulação de aposentadoria com pensão) , também se mostra impertinente o pedido para que o TCU conceda o direito de opção pelo benefício que lhe seja mais proveitoso. Tal hipótese apenas se afiguraria possível em casos de percepção de mais de duas pensões (mesma natureza) , não havendo amparo legal para tal cogitação com relação a pensão mais aposentadoria (Lei 8112/1990, art. 225) . Esse é o sentido que se extrai do Acórdão 4898/2015-TCU-Primeira Câmara (Relator Min. JOSÉ MÚCIO MONTEIRO) . 
7.10.5.	Também não cabe ao TCU determinar à Administração que produza provas no interesse dos recorrentes (realização de perícia por junta médica oficial) , porque não é papel desta Corte tutelar interesses privados eventualmente confrontados por elementos probatórios já regularmente produzidos no âmbito do processo administrativo de controle externo. Nessa linha os Acórdão 2805/2017-TCU-Primeira Câmara (Rel. Ministro VITAL DO RÊGO) , 6214/2016-1ª Câmara (Rel. Ministro BRUNO DANTAS) e 3535/2015-2ª Câmara (Rel. Ministro AUGUSTO NARDES) . Caso entendam útil a produção de tal prova, com vistas a demonstrar inequivocamente que à época do óbito dos respectivos instituidores eram inválidos (com absoluta incapacidade laborativa) e nessa condição permanecem, deveriam os interessados dirigirem-se diretamente à Administração e, à vista de eventual recalcitrância desta, valerem-se dos instrumentos jurídicos pertinentes (p. e. CF/1988, art. 5º, XXXIV c/c CPC, art. 381, § 5º, e art. 382) .
7.10.6.	Por fim, cabe mencionar os precedentes do TCU que teriam aceitado, excepcionalmente, o registro de atos mesmo quando ausentes os requisitos legais. De fato, em determinadas e excepcionalíssimas circunstâncias, o TCU tem relevado a legalidade estrita. Mas tais precedentes foram erigidos num contexto em que os beneficiários possuíam idade muito avançada (oitenta anos ou mais) , como se lê, por exemplo, nos Acórdão 3134/2014-TCU-Segunda Câmara (Relator Min. JOSÉ JORGE) e 153/2014-2ª Câmara (Relator Min. RAIMUNDO CARREIRO) . Não é o que se vê no caso presente.
7.11.	Nesse quadro, não há razão para alterar o julgamento firmado por meio da decisão recorrida quanto à ilegalidade e consequente negativa de registro dos atos de pensão cujos beneficiários são os ora recorrentes porque (i) não foram trazidos aos autos elementos capazes de comprovar inequivocamente a invalidez preexistente ao óbito dos respectivos instituidores, bem assim a permanência de tal condição, conforme o caso e, por outro lado, (ii) existem nos autos material probatório suficiente para infirmar a presunção de dependência econômica em relação aos respectivos instituidores.
8.	Da possibilidade de o TCU apreciar novamente, em grau de recurso, a questão atinente à hipotética devolução de valores ao erário.
8.1.	Os recorrentes sustentam não ser devida devolução dos valores recebidos de boa-fé ao erário, na hipótese de o TCU manter a decisão pela ilegalidade dos atos concessivos das pensões;
Análise
8.2.	Não assiste razão aos recorrentes.
8.3.	A parte dispositiva da decisão recorrida não veiculou nenhuma ordem direta ou indireta relativa a devolução de valores até ali recebidos em razão dos atos de pensão então julgados ilegais. Note-se que o i. Relator a quo expressamente consignou em seu voto não entender necessária a devolução (itens 36 a 38) . Portanto, quanto aos valores recebidos até a data da notificação da decisão recorrida, falta interesse recursal aos recorrentes.
8.4.	Apenas os valores recebidos após a prolação do referido Acórdão (e sua regular notificação) podem ser objeto de devolução no âmbito do processo administrativo de controle externo, caso o recurso interposto não seja provido, conforme expressamente sinalizado no item 9.3.2 da decisão. A ordem encontra-se em perfeita harmonia com o que dispõe o art. 262, do RI/TCU c/c art. 1º, V, da Lei 8.443/1992, bem assim com o princípio geral de direito expresso nos arts. 884 e 885, do Código Civil. Logo, não há razão para rever a decisão recorrida quanto ao ponto.
8.5.	Por outro lado, não custa reconhecer que, acaso sejam os beneficiários pessoas de patrimônio comprovadamente reduzido ao mínimo necessário à subsistência, conforme alegam, eventual ação judicial tendente a concretizar o ressarcimento ao erário encontraria dificuldade de ordem prática em razão do disposto na lei processual (p. e. CPC, arts. 789 e 833) . 
CONCLUSÃO
9.	Das análises anteriores, ante os elementos constantes destes autos, as disposições normativas e jurisprudenciais aplicáveis ao caso concreto, conclui-se:
a)  não haver razão para reconhecer prejuízo ao contraditório e à ampla defesa dos recorrentes no curso processual que culminou com o julgamento pela ilegalidade e negativa de registro dos atos concessivos de pensão em apreço (Acórdão 5707/2017-TCU-Primeira Câmara) ;
b) não haver razão para reconhecer a decadência administrativa em relação aos atos concessivos de pensão versados no caso concreto;
c) não haver razão para rever o julgamento pela ilegalidade e consequente negativa de registro veiculados no Acórdão 5707/2017-TCU-Primeira Câmara quanto aos atos concessivos de pensão cujos beneficiários são Luciene Dias da Silva (CPF XXX.298.284-XX) , Esmeralda Brennichi do Amaral (CPF XXX.262.364-XX) , Geraldo da Silva Sampaio (CPF XXX.234.504-XX) , José Diniz Junior (CPF XXX.655.954-XX) e Silvio Romero Manso Diniz (CPF XXX.317.444-XX) ; e
d) não haver razão para rever o dispositivo veiculado no Acórdão 5707/2017-TCU-Primeira Câmara (item 9.3.2) , por meio do qual o TCU alerta aos interessados da possibilidade de terem de ressarcir o erário pelos valores indevidamente recebidos após a notificação daquela decisão, caso as impugnações recursais não obtenham êxito.
PROPOSTA DE ENCAMINHAMENTO
10.	Ante o exposto, com fundamento nos art. 48, da Lei 8.443/1992, c/c o art. 286, do Regimento Interno/TCU, submetem-se os autos à consideração superior, propondo-se:
	a) conhecer dos recursos interpostos por Luciene Dias da Silva (CPF XXX.298.284-XX) , Esmeralda Brennichi do Amaral (CPF XXX.262.364-XX) , Geraldo da Silva Sampaio (CPF XXX.234.504-XX) , José Diniz Junior (CPF XXX.655.954-XX) e Silvio Romero Manso Diniz (CPF XXX.317.444-XX) e, no mérito, negar-lhes provimento;
	b) dar conhecimento da deliberação que vier a ser proferida à Superintendência de Administração do Ministério da Fazenda no Estado de Pernambuco e aos recorrentes."
5.	O Ministério Público de Contas, representado pelo Procurador Sergio Ricardo Costa Caribé, manifestou-se de acordo com o encaminhamento sugerido pela Serur (peça 164) .
	É o relatório.

8.1. Maximiano Jose Correia Maciel Neto (29.555/OAB-PE) e outros, representando Silvio Romero Manso Diniz, Geraldo da Silva Sampaio, Geraldo da Silva Sampaio, José Diniz Júnior e Esmeralda Brennichi do Amaral;  
8.2. Marjjorie Elizabeth da Costa e Silva (43.181/OAB-PE) e outros, representando Luciene Dias da Silva.  
8.3. Andree Perazzo Dias da Silva (6.536/OAB-PE) e outros, representando Maria Jose da Silva.

Procurador Sergio Ricardo Costa Caribé.

PENSÕES CIVIS. BENEFICIÁRIOS HABILITADOS NA CONDIÇÃO DE FILHOS MAIORES INVÁLIDOS. AUSÊNCIA DE COMPROVAÇÃO DA PREEXISTÊNCIA DA INVALIDEZ E/OU DA RELAÇÃO DE DEPENDÊNCIA ECONÔMICA COM O INSTITUIDOR. ILEGALIDADE. NEGATIVA DE REGISTRO. PEDIDOS DE REEXAME. ELEMENTOS SUFICIENTES PARA ALTERAR A DELIBERAÇÃO VERGASTADA em relação a um recorrente. CONHECIMENTO E PROVIMENTO de um recurso. Negativa de provimento dos demais pleitos.

PENSÃO CIVIL (PCIV)

Secretaria de Recursos (SERUR); Secretaria de Fiscalização de Pessoal (SEFIP).

Em julgamento, pedidos de reexame interpostos por Luciene Dias da Silva, Esmeralda Brennichi do Amaral, Geraldo da Silva Sampaio, José Diniz Junior e Silvio Romero Manso Diniz contra o Acórdão 5707/2017-TCU-Primeira Câmara, que, dentre outras medidas, considerou ilegais seus atos de pensões civis em decorrência da ausência da comprovação da preexistência da invalidez ao óbito do instituidor e/ou da relação de dependência econômica com este.
2.	Preliminarmente, ratifico o despacho exarado no sentido de que os presentes recurso merecem ser conhecidos, porquanto preenchem os requisitos de admissibilidade previstos no artigo 48 da Lei 8.443/1992, c/c os artigos 285 e 286, parágrafo único, do RI/TCU.
3.	No mérito, a secretaria especializada propõe o conhecimento dos recursos, com negativa de provimento aos pleitos de Luciene Dias da Silva, Esmeralda Brennichi do Amaral, Geraldo da Silva Sampaio, José Diniz Junior e Silvio Romero Manso Diniz, desfecho que contou com a anuência do Parquet de Contas. Ressalvando a situação de Silvio Romero Manso Diniz, manifesto-me de acordo com o encaminhamento sugerido pela Serur, razão pela qual acolho aqui, como razões de decidir, os fundamentos sustentados nos pareceres precedentes, sem prejuízo das seguintes considerações.
***
4.	Conforme bem demonstrado nos autos, os interessados eram beneficiários de pensão civil na condição de filho maior inválido, entretanto, no juízo a quo, foi verificado que não foram atendidos os requisitos da dependência econômica no caso de Geraldo da Silva Sampaio e da invalidez e da dependência econômica nos casos de Luciene Dias da Silva, Esmeralda Brennichi do Amaral, José Diniz Junior e Silvio Romero Manso Diniz.
5.	Em relação à habilitação de filho maior invalido como pensionista, convém ressaltar que o art. 215 da Lei 8.112/1990, prescreve:
 "Art. 215. Por morte do servidor, os dependentes fazem jus a uma pensão mensal de valor correspondente ao da respectiva remuneração ou provento, a partir da data do óbito, observado o limite estabelecido no art. 42." (grifo acrescido) 
6.	Assim, para o deferimento de pensão civil na condição de filho maior inválido, a invalidez deve ser comprovada em data anterior à do óbito do instituidor. Segundo esse entendimento, o TCU proferiu o enunciado 271 da Súmula de jurisprudência: "A pensão concedida a beneficiário na condição de inválido tem como requisito essencial laudo pericial emitido por junta médica oficial que ateste a invalidez e sua preexistência ao momento do óbito do instituidor.".
7.	No que concerne à dependência econômica, o TCU tem firme compreensão de que os beneficiários de pensão, à exceção do cônjuge ou companheiro, que gozam de presunção absoluta de dependência econômica, ficarão sujeitos ao reconhecimento desse requisito, seja por exigência de comprovação prévia, seja por presunção relativa, que admitirá prova em contrário, tendo-se presente que pensão não é herança, não podendo ser considerada dependência a manutenção de padrão de vida dos beneficiários. (Decisão 641/1999-TCU-Plenário, Acórdão 1155/2006-TCU-Plenário, Acórdão 305/2007-TCU-Plenário, Acórdão 1985/2008-TCU-Primeira Câmara, dentre outros) .
8.	Sobre esse tema, destaque-se que a condição de dependência econômica do beneficiário em relação ao instituidor, para fins de deferimento de pensão civil, deve ser aferida caso a caso, tanto pelo órgão concedente como por este Tribunal, pelos meios probatórios que se considerem suficientes e necessários, não constituindo economia própria, excludente da concessão de pensão civil, renda incapaz de proporcionar subsistência condigna (v. Decisão 552/1995-TCU-Plenário e Acórdãos 3.801/2007, 2.106/2009 e 1.883/2010, todos da Primeira Câmara) .
9.	Nos casos em análise, conforme ressaltado no relatório precedente, Luciene Dias da Silva, Esmeralda Brennichi do Amaral, Geraldo da Silva Sampaio e José Diniz Junior não trouxeram aos autos elementos aptos a configurar os requisitos da dependência econômica e/ou da invalidez pré-existente ao óbito dos instituidores, motivo pelo qual não deve ser dado provimento aos seus pedidos de reexame.
10.	No que se refere a Silvio Romero Manso Diniz, verifico que sua habilitação foi impugnada por dois motivos determinantes: a) ausência de laudo pericial que atestasse a condição de invalidez no momento do óbito; e b) identificação de que o pensionista é advogado e integra a Comissão de Defesa dos Direitos das Pessoas com Deficiência da OAB-PE, o que afastaria o requisito da dependência econômica.
11.	Após exame dos elementos recursais pela Serur, foi encaminhada cópia de laudo médico pericial emitido em 15/2/2019 por junta médica oficial da Superintendência de Administração do Ministério da Fazenda no Estado de Pernambuco informando que o interessado é portador de invalidez permanente diagnosticada anteriormente ao óbito do instituidor (peça 168) .
12.	Em exame dessa situação, importa destacar que há, nos autos, dois laudos anteriores, um emitido em 22/11/1999 e outro emitido em 4/2/2000, corroborando o primeiro, informando que o momento de início da invalidez seria impreciso, sendo presumivelmente aceitável a data 18/11/1997, em razão do caráter evolutivo da patologia.
13.	O conflito observado entre os laudos acostados aos autos é evidente, porém, a meu ver, compreensível. De fato, a partir dos relatos e documentos apresentados junto às razões recursais, Silvio Romero Manso Diniz contava pouco mais de 5 anos de idade quando do falecimento do instituidor da pensão. Naquele momento, portanto, sua condição médica era irrelevante para fins de percepção do benefício, porquanto se tratava de filho menor de idade, razão pela qual ele não foi submetido a junta médica pericial para exame de sua condição. A problemática ora discutida somente veio à tona em meados de 1999, quando o interessado requereu sua reabilitação como pensionista na condição de filho maior inválido.
14.	Vê-se, portanto, que não houve averiguação da real situação de Silvio Romero Manso Diniz quando do momento do óbito do instituidor. Nesse cenário, os laudos emitidos nos anos de 1999 e 2000 entenderam ser presumível o início da invalidez em 18/11/1997, tendo como parâmetro a data de emissão de um laudo particular obtido pelo interessado (peça 19, p. 16) . Considerando que a data da invalidez seria posterior ao óbito do instituidor (em meados de 1975) , foi indeferido o pedido de reabilitação. Convém destacar, contudo, que mesmo esse exercício de presunção da data de início da condição do interessado encontrou-se fortemente atrelado a documentos que o próprio interessado foi capaz de produzir.
15.	Nesse sentido, é importante destacar alguns outros elementos produzidos pelo interessado após os dois laudos oficiais iniciais, como um atestado particular emitido em 11/5/2000 que afirma que ele, ainda em 1974, "já apresentada acuidade visual tubular e incapacidade para uma vida normal de crianças da sua idade" (peça 19, p. 39) . Também foi encaminhada declaração do Colégio Santa Bárbara, informando que "Silvio Romero Manso Diniz foi nosso aluno no ano de 1976, não chegando sequer a concluir o ano letivo, uma vez que se tornara impossível o mesmo acompanhar uma turma de alunos com visão normal, por não possuir este estabelecimento de ensino métodos especiais de acompanhamento para pessoas portadoras de deficiência visual" (peça 19, p. 42) .
16.	Diante do pedido do interessado no sentido de que fosse reconsiderada a decisão da Junta Médica Seccional do Ministério da Fazenda em Pernambuco sobre a data de início de sua invalidez, os sobreditos elementos foram encaminhados à Junta Médica Nacional, que, após avaliar a documentação, considerou que o interessado já era portador de grave deficiência visual em 1975, sendo-lhe reconhecido o direito à pensão (peça 19, pp. 51/52) . Esse reconhecimento é corroborado pelo laudo médico pericial emitido em 15/2/2019, atestando sua invalidez desde o nascimento. 
17.	Nessas circunstâncias, apesar das dificuldades ocasionadas pela não realização de exame médico pericial à época do óbito do instituidor, creio que os elementos produzidos mostram-se suficientes para indicar a situação de invalidez à época do óbito, conforme atestado por Junta Médica Oficial, e respaldar a decisão do órgão de conceder o benefício pensional a Silvio Romero Manso Diniz. Meu convencimento em relação a isso decorre do reconhecimento de que o interessado é portador de doença degenerativa desde o nascimento, condição essa que, conforme demonstrado, o impediu de frequentar estabelecimento de ensino convencional, o que, por si, sugere grau elevado de comprometimento funcional desde a infância. E, na ausência de laudo emitido à época do óbito do instituidor, não vejo como não reconhecer a força do último laudo médico emitido pelo órgão, afirmando categoricamente que o interessado é portador de invalidez permanente diagnosticada anteriormente ao óbito do instituidor.
18.	No que se refere à dependência econômica, não me parece adequado inferir que esse requisito tenha sido desatendido ante a identificação de que Silvio Romero Manso Diniz integra a Comissão de Defesa dos Direitos das Pessoas com Deficiência da OAB-PE. É que, segundo os levantamentos efetuados, não há registro de que ele seja remunerado pelo exercício de tal função. Aliás, não foi identificado qualquer vínculo empregatício do interessado nas bases disponíveis ao TCU. Assim, uma vez comprovada a preexistência da invalidez ao óbito do instituidor e não havendo elementos aptos a desconstituir a relação de dependência econômica, inclino-me por dar provimento ao pleito desse recorrente, reconhecendo seu direito ao benefício pensional.
***
19.	Em relação à decadência do art. 54 da Lei 9.784/1999, invocada pelos recorrentes para a manutenção dos benefícios, o Supremo Tribunal Federal tem jurisprudência assentada (MS 24.997-8/DF, MS 24.958-7/DF e MS 25.015-1/DF) , acompanhada pelo TCU (Súmula 278) , no sentido de que o ato de aposentadoria, reforma ou pensão, por sua natureza complexa, somente se aperfeiçoa com o exame e consequente registro pelo Tribunal de Contas, nos termos do art. 71, inciso III, da Constituição Federal, momento em que passa a correr o prazo decadencial. Desse modo, considerando que os atos ora examinados ainda não foram registrados, não se iniciou a contagem desse prazo.
***
20.	No que concerne à aplicação dos princípios da segurança jurídica e da proteção da confiança para se considerar as concessões legais, em razão do longo lapso temporal transcorrido entre a edição e a consequente apreciação por esta Corte, não se mostra factível, porquanto estas situações geram tão-somente a necessidade de oitiva dos interessados, conforme firme jurisprudência do STF acerca da matéria, a exemplo dos Mandados de Segurança - MS 25.116, 25.403, 25.343, 27.296, entre outros, o que foi devidamente realizado nestes autos, fato que também desconfigura a violação ao contraditório e à ampla defesa, arguida pelos recorrentes.
21.	Por outro lado, não se pode perder de vista que este Tribunal, justamente em atenção ao princípio da segurança jurídica, dispensou a devolução dos valores indevidamente recebidos de boa-fé, conforme consignado no item 9.2 da deliberação vergastada, o que demonstra que a alegada mora para que este Tribunal apreciasse os atos, na verdade, acabou lhes favorecendo com a percepção indevida dos benefícios ao longo de todos esses anos.
22.	Por fim, em relação ao argumento de que não seria devida a devolução dos valores recebidos durante o efeito suspensivo dos recursos ora manejados, cumpre enfatizar que, uma vez recusado o registro do ato, não há mais que se falar em presunção de regularidade no recebimento dos valores dele decorrentes, porquanto já impugnados. Aliás, nos termos do item 9.3.2 da deliberação recorrida, os recorrentes foram devidamente alertados de que o efeito suspensivo proveniente da interposição de eventuais recursos, caso não providos, não os eximiria da devolução dos valores indevidamente percebidos após a notificação. Assim, em relação aos recursos ora desprovidos, impõe-se a devolução desses valores.
***
	Em face do exposto, voto por que o Tribunal adote a deliberação que ora submeto à apreciação deste Colegiado.
TCU, Sala das Sessões Ministro Luciano Brandão Alves de Souza, em 21 de maio de 2019.
Ministro BRUNO DANTAS 
Relator